臺灣新北地方法院民事判決
110年度訴字第2039號
原      告  洪儀真  
            林文莉  
            張祐菁  
            莊智偉  
共      同
訴訟代理人  陳鴻元律師
            陳奕安律師
            黃念儂律師
被      告  徐維駿  
上列當事人間請求損害賠償事件，於民國111年1月17日言詞辯論
終結，本院判決如下：
    主      文
一、被告應給付原告洪儀真新臺幣50萬元，及自民國110年7月27
    日起至清償日止，按週年利率5％計算之利息。
二、被告應給付原告張祐菁新臺幣60萬元，及自民國110年7月27
    日起至清償日止，按週年利率5％計算之利息。
三、被告應給付原告林文莉新臺幣10萬元，及自民國110年7月27
    日起至清償日止，按週年利率5％計算之利息。
四、訴訟費用由被告負擔。
五、本判決於原告洪儀真以新臺幣17萬元，原告張祐菁以新臺幣
    20萬元，原告林文莉以新臺幣4萬元分別為被告供擔保後，
    各得假執行。
    事實及理由
壹、程序方面：
    按訴狀送達後，原告不得將原訴變更或追加他訴，但請求之
    基礎事實同一、擴張或減縮應受判決事項之聲明者，不在此
    限，民事訴訟法第255條第1項第2款、第3款分別定有明文。
    原告起訴時原聲明：被告應給付原告洪儀真新臺幣（下同）
    50萬元、原告張祐菁50萬元、原告莊智偉10萬元、原告林文
    莉10萬元，及各自起訴狀繕本送達翌日起至清償日止，按週
    年利率5％計算之利息；並願供擔保請准宣告假執行。嗣於訴
    狀送達後，變更聲明如後。經核原告之變更及追加，乃係依
    據起訴時之同一原因事實，且原請求所主張之事實及證據資
    料，亦得加以利用，是其請求之基礎事實應屬同一，揆之前
    開規定，自應准許。
貳、實體方面：
一、原告主張：　　
  ㈠被告素來活躍於高雄聽障人士圈，與原告有共同交友圈，被
    告自民國105年起陸續與原告結識。107年起，被告開始在其
    Facebook頁面張貼出國旅遊及與名車合照等照片，塑造其投
    資有成之外觀，並於明知虛擬貨幣IBCoin（下稱IBCoin）毫
    無價值，卻仍以不實或未經查證之資訊，勸誘原告購買：
　　⒈原告洪儀真部分：
　　　⑴被告於107年7月29日主動以Line通訊軟體向原告洪儀真
        稱：「…虛擬投資貨幣我幫妳操盤的話 一年至一年半可
        翻6倍」、「0風險的 保本的喔 會跟你簽約」等語，勸
        誘原告洪儀真購買虛擬貨幣。原告洪儀真考量己身財務
        能力後雖曾拒絕被告，惟被告繼續向原告洪儀真以：「
        這個投資商品8月底下架啊」、「等你錢足夠就買不到
        了」、「不會賠本 而且報酬率又高 600％ 合法的基金
        公司的對沖基金」，並且募資名額僅限10名等語取信於
        原告洪儀真，並且詢問原告洪儀真是否先給付定金以保
        留投資名額。原告洪儀真遂於同日先匯款3000元至被告
        所有之玉山銀行大順分行0000000000000號帳戶。
　　　⑵107年8月1日，被告對於原告洪儀真「這個投資有怎樣的
        風險」、「因為聽說有人被騙還上新聞」的質疑，係告
        稱：「沒有風險欸 因為價格目前在最低 你算是第一批
        股東入場」、「那個是詐騙集團新聞假借比特幣去吸金
        」、「我們的不是 是有實質商品跟合約的 還有基金公
        司合約證明唷！」等語，且再度強調契約內容會記明保
        本，致原告洪儀真誤信為真，因此陷於錯誤決意投資。
        且原告洪儀真於被告之「1年你就可以提前清償嚕」、
        「一年至一年半 況且你會有分紅利息」、「我當時也
        是跟銀行借投資」等勸誘與轉介下，為投資而向臺灣土
        地銀行借貸50萬元，再於107年8月21日中午12時17分將
        49萬7000元匯入被告之上開玉山銀行大順分行帳戶，委
        由被告以1顆50元之價格，替原告洪儀真申購1萬顆IBCo
        in。
　　　⑶107年9月9日，被告則指示原告洪儀真下載imToken電子
        錢包軟體並註冊後即操作該軟體，使原告洪儀真之軟體
        畫面顯示1萬顆IBCoin。當日原告洪儀真詢問何時可獲
        利了結，被告於其手機備忘錄輸入「跟我合作可以保證
        出場…我會把錢包地址的紀錄傳給老闆證明，才可以申
        請拋賣，一年到一年半5～10美」等語；被告嗣後亦曾以
        LINE通訊軟體對原告洪儀真稱「明年4月可以脫手變現 
        如果想要獲利多一點就放久一點」等語。
　　⒉原告張祐菁、莊智偉部分：
　　　⑴107年8月15日，被告以Line通訊軟體向原告張祐菁告稱
        「我目前是做投顧工作，這個月的投資案在募資投資，
        邀請你一起賺錢投資，標的是虛擬貨幣基金」、「報酬
        率6倍，一年到一年半可以收割獲利」等語，向原告張
        祐菁勸誘投資，並以「投資要把風險擺在第一位」、「
        投資我們的商品的好處：1.我們是操盤手，所以有內線
        消息隨時可以告訴股東最高點獲利了結，並教股東如何
        操作賣幣。2.0風險保本，因為目前這貨幣在最低點喔
        ，還沒被炒作上去，所以根本不會往下跌的風險！3.未
        來股東分紅、資源共享，我這邊的圈子投資標的隨便都
        有年報酬率10％以上。4.我們這有暗網交易管道，股東
        持幣一年以上可以獲得我們的帳密在暗網裡面交易」、
        「8月底前報名即截止」等語，用以取信於原告張祐菁
        。
　　　⑵107年7至8月間某日，被告相約原告張祐菁、莊智偉於臺
        北車站，透過展示書面資料與影片等方式，說明IBCoin
        目前正在募資中，待上市後將如比特幣一般大漲。當時
        原告莊智偉就虛擬貨幣之合法性、來源、使用方式等事
        項提出疑問，被告均能神態自若立即回應，且以投資契
        約書面將載明最差亦可拿回本金，故為無風險之投資等
        語，致原告張祐菁、莊智偉誤信為真，原告張祐菁於被
        告勸誘下決意向臺灣土地銀行借貸50萬元，以1顆50元
        之價格，向被告購買1萬顆IBCoin，而原告莊智偉則以1
        0萬元向被告購買2000顆IBCoin，與原告張祐菁合為一
        戶；雙方並約定於109年2月27日時，如IBCoin未超過5
        美元/顆之價格，原告張祐菁得請求被告返還全額投資
        款。原告張祐菁即於107年8月29日自其土地銀行帳戶提
        領59萬5000元（內含原告莊智偉投資之10萬元），連同
        身上原有5000元現金，均交予被告。
　　　⑶詎約定退回本金之日即109年2月27日已至，被告卻未依
        約返還，迄至109年4月1日均拒絕正面回應。
　　⒊原告林文莉部分：
　　　⑴107年8月27日晚間6時許，原告林文莉與被告約於臺北車
        站附近的麥當勞見面。被告以筆談加上言語的方式，向
        原告林文莉稱IBCoin為用於成人娛樂之虛擬貨幣，雖然
        現在尚未上市，但被告相當看好IBCoin之前途，因目前
        IBCoin尚無人知悉，故價值只會慢慢攀升，現在進場購
        買為第一批投資客，係沒有風險之投資，如以10萬元購
        買IBCoin，一年半後將會上漲到30萬元等語。被告復又
        告稱其設立之「瑞城國際企業有限公司」即將首次公開
        發行，現在1顆IBCoin購入價格為50元，再「炒幣」宣
        傳打廣告後，價格將漲至100美金。原告林文莉考量自
        身財務能力，對被告稱至多僅能投資10萬元，雙方當日
        即簽署「合作生意專案契約書」，約定109年2月27日如
        每顆IBCoin未超過5美元，原告林文莉得請求被告返還
        本金。又原告林文莉已當場交付10萬元現金予被告，惟
        被告並未將2000顆IBCoin交付予原告林文莉。
　　　⑵109年2月20日，原告林文莉向被告詢問投資情形，被告
        推稱「貨幣有上交易所 不過交易所要3/1日才能交易跟
        提領」；109年2月26日，原告林文莉欲向被告取回投資
        本金，被告藉故拖延不返還；迄至109年3月15日，被告
        始向原告林文莉自承帳戶被套牢的原因係「被告銀行被
        凍結已經一年多了」，原告林文莉始發現IBCoin投資為
        被告策劃之騙局。
  ㈡依上事實可知，被告以「保本又能高利潤操盤」專業身分自
    居，並以不實資訊勸誘原告投資IBCoin，且107年7、8月間I
    BCoin之交易價格為一顆0.00000000元至0.00000000元不等
    ，被告竟以遠高於市場交易價格以每顆50元之價格出售予原
    告，是被告顯係積極欺罔之施用詐術，致原告陷於錯誤，原
    告已於110年1月18日寄發台北信維郵局第1226、1227、1228
    號存證信函撤銷前開允為投資、買受IBCoin之意思表示，爰
    先位主張依民法第179條規定，請求被告返還原告所交付之
    款項。倘原告撤銷前開意思表示不合法，則備位依兩造所簽
    立之「合作生意專案契約書」第4條「若民國109年2月27日
    前，乙方的IBCoin每1顆單位未超過5美元以上，乙方可要求
    甲方返還當初投資本金100％」之約定，請求被告如數給付。
    再退步言，被告上開所為，亦屬違反刑法第339條、銀行法
    第29條之行為，加損害於原告，爰再備位主張依民法第184
    條第1條前段、後段、第2項等規定，請求被告賠償原告之損
    失。
  ㈢聲明：
　　⒈如主文第1項所示。
　　⒉先位聲明：如主文第2項所示。
　　　備位聲明：被告應給付原告張祐菁50萬元、原告莊智偉10
      萬元，及各自起訴狀繕本送達翌日起至清償日止，按週年
      利率5％計算之利息。
　　⒊如主文第3項所示。
　　⒋願供擔保，請准宣告假執行。
二、被告抗辯：
　㈠IBCoin在市場上具有價值且可流通，原告實應係投資時間過
    久尚未看到回報，始提起本件損害賠償之訴。惟被告也是投
    資人，當初看好IBCoin前景而分享，此乃"共識集體投資行
    為"，並非借貸之債務關係。
　㈡被告向原告所為說詞，均僅係溝通理財觀念，並非告以不實
    資訊而勸誘投資、買受IBCoin，原告均係自願參與投資；投
    資本有風險，不能僅以IBCoin貶值即要求被告返還投資款。
　㈢被告受託購買IBCoin，均已如實購得等值IBCoin並轉入原告
    電子錢包；至原告林文莉部分，則係因無法聯繫而為其保管
    （即存在被告電子錢包內）。原告既已取得IBCoin，應可自
    行交易。
　㈣聲明：原告之訴駁回。
三、得心證之理由：
　㈠原告洪儀真部分：
　　⒈按因被詐欺或被脅迫而為意思表示者，表意人得撤銷其意
      思表示；前開撤銷，應於發見詐欺或脅迫終止後，1年內
      為之。但自意思表示後，經過10年，不得撤銷，民法第92
      條第1項前段、第93條定有明文。又買賣雙方雖係就買賣
      契約必要之點即買賣價金與買賣標的表示意思一致，而合
      意成立買賣契約，然如出賣人就買賣價金計算方式、買賣
      標的漲跌趨勢或轉手途徑等影響買賣意願之重要交易資訊
      為虛偽陳述，或以明知不實或未經查證之資訊慫恿推銷購
      買，致買受人誤認買賣標的之實際市價或未來價值等事項
      ，陷於錯誤而與出賣人締結買賣契約，仍難謂非屬欺罔之
      施用詐術行為。
　　⒉原告洪儀真主張被告以前揭說詞向其勸誘購買IBcoin，原
      告洪儀真遂以50萬元向被告購得1萬顆IBcoin等節，業據
      其提出其等間之LINE對話截圖、匯款憑據、電子錢包截圖
      、手機備忘錄截圖等件為證（見本院卷第67至89頁），而
      被告亦不爭執曾為前揭說詞，並收受原告洪儀真50萬元，
      再以1顆50元之價格，轉入1萬顆IBcoin予原告洪儀真等情
      為真（見本院卷第213至214頁），是此部分之事實，應堪
      認定。被告雖辯以其前揭說詞僅為分享理財觀念、並非針
      對個人所講等語（見本院卷第213頁），然觀被告前揭說
      詞係與原告洪儀真之私人對話，且係針對特定標的即IBco
      in所為之應答、推廣，難認僅屬分享通案適用之理財觀念
      ，是被告前開所辯，實難憑採。
　　⒊本院審酌投資虛擬貨幣固有盈虧風險，然被告勸誘原告洪
      儀真購買IBcoin如「合法的基金公司的對沖基金」之說詞
      ，業經被告當庭自承：「IBcoin是虛擬貨幣，跟基金公司
      沒有關係」（見本院卷第265頁），可見被告刻意告知原
      告洪儀真不實之IBcoin性質；而「這個投資商品8月底下
      架啊」、「等你錢足夠就買不到了」、「募資名額僅限10
      名」等說詞，亦與實情未合，此觀被告所提其於107年9月
      以降仍可交易IBcoin之電子錢包紀錄可明（見本院卷第18
      3至185頁），被告前舉應係為營造IBcoin奇貨可居、交易
      熱絡之感，均足使原告洪儀真對IBcoin之未來價值有所誤
      認，核屬積極欺罔之施用詐術行為。
　　⒋至被告辯稱其亦為IBcoin投資人乙節，然其已自陳：「我
      當初購買的金額是落在每顆40至50元，當時除了原告以外
      ，我還有幫其他人一起買」等語（見本院卷第214頁），
      縱令屬實，然被告係以每顆50元之價格，為原告洪儀真、
      張祐菁、林文莉等人購入IBcoin，卻未見被告向原告如實
      詳述上情並取得同意，堪認被告從中至少可獲得價差或量
      差之利益，自無從以被告前開辯詞為其有利之認定。
　　⒌另參被告曾於107年11月27日向原告洪儀真陳稱：「明年4
      月可以脫手變現」、109年1月1日陳稱：「（原告洪儀真
      ：…要記得我的五十萬元，等一年多個月了，要什麼時候
      才能看到它）幣已經上交易所，等他上漲再賣掉獲利了結
      喔！」、109年3月4日陳稱：「（原告洪儀真：先問50萬
      什麼時候有結果，因為我最近摳摳吃緊，能給出好消息嗎
      ？擔心中）幣上交易所～等他漲就可以獲利了結～」，有前
      揭對話截圖可按（見本院卷第89、97、99頁），是原告洪
      儀真主張其迄至109年3月間始發見遭被告詐欺乙節，應為
      可採。從而，原告洪儀真於發見詐欺後1年內，依民法第9
      2條第1項本文規定，以110年1月18日台北信維郵局第1228
      號存證信函，撤銷其以50萬元向被告買受1萬顆IBcoin之
      意思表示（見本院卷第144至146、265頁）；再依民法179
      條規定，請求被告返還其所受領之50萬元，均屬有據。
　㈡原告張祐菁、莊智偉部分：
　　⒈就契約當事人部分，原告張祐菁、莊智偉先位主張原告張
      祐菁與被告成立以60萬元買受1萬2000顆IBcoin之「合作
      生意專案契約」；備位主張原告張祐菁、莊智偉分別與被
      告成立以50萬元買受1萬顆IBcoin、10萬元買受2000顆IBc
      oin之「合作生意專案契約」。經查，依卷附合作生意專
      案契約書有關立契約人之記載，甲方為被告、乙方為原告
      張祐菁（見本院卷第109頁），再佐以兩造均不爭執係由
      原告許祐菁交付60萬元予被告、被告將1萬2000顆之IBcoi
      n轉入原告張祐菁電子錢包等事實（見本院卷第213、266
      頁），準此，前引合作生意專案契約之契約當事人應係原
      告張祐菁與被告；至原告莊智偉出資10萬元部分，則係其
      與原告張祐菁間之內部關係，與被告無涉。
　　⒉又原告張祐菁先位主張其受被告詐欺而簽訂前引合作生意
      專案契約（即受被告勸誘以每顆50元之價格、支付60萬元
      購買1萬2000顆IBcoin）乙節，固據原告張祐菁提出Line
      群組「C1394」有關被告傳訊之截圖為證（見本院卷第101
      至103頁），惟該「C1394」Line群組成員超過上限99人，
      此由其上顯示「+99」可悉，而前引訊息截圖又無前後對
      話可明被告傳訊對象及用意，加之被告前引傳訊內容復未
      特定投資標的及具體投資條件，難認得使見聞之人陷於錯
      誤而參與IBcoin之投資。至原告張祐菁所指被告於107年7
      至8月間某日與之會談，以保本無風險等不實話術詐欺乙
      節，則未據其舉證以實其說。是以，原告張祐菁主張依民
      法第92條第1項本文規定，撤銷其為前引合作生意專案契
      約（即以60萬元向被告買受1萬2000顆IBcoin）之意思表
      示，再依民法179條規定，請求被告返還其所受領之60萬
      元，尚屬無據。
　　⒊原告張祐菁備位主張依前引合作生意專案契約第4條約定：
      「若民國109年2月27日前，乙方的IBCoin每1顆單位未超
      過5美元以上，乙方可要求甲方返還當初投資本金100％」
      ，請求被告返還投資本金60萬元部分，業據原告張祐菁提
      出合作生意專案契約書為證（見本院卷第109頁）。被告
      雖辯稱對IBcoin在109年2月27日每顆單價無印象等語（見
      本院卷第265頁），本院審酌倘IBcoin在109年2月27日每
      顆單價已達5美元以上，則被告自可選擇履約即協助原告
      張祐菁出售IBcoin了結獲利，惟被告迄未為之，堪認前引
      合作生意專案契約第4條原告張祐菁請求被告返還全額投
      資本金之條件已成就，從而原告張祐菁依前揭契約約定請
      求被告給付60萬元，於法有據。
　　⒋另原告張祐菁尚援引民法第184條第1條前段、後段、第2項
      等規定，請求被告賠償原告張祐菁損失部分，因本院已依
      其前引合作生意專案契約第4條之主張，判准其請求，則
      就其備位主張民法前述規定之請求權基礎，即無庸再予審
      酌，併予敘明。
　㈢原告林文莉部分：
　　⒈原告林文莉先位主張其受被告詐欺而簽訂合作生意專案契
      約書（見本院卷第119頁，即受被告勸誘以每顆50元之價
      格、支付10萬元購買2000顆IBcoin）乙節，業據原告林文
      莉提出被告手寫稿為證（見本院卷第115至117頁）。
　　⒉稽之前引手寫稿上固有「10W投IBC→一年後＝＞30W」、「沒
      有風險」、「也可以入股當我股東，每年領20％利息，穩
      定 0風險」等記載，惟被告亦與原告林文莉簽訂前引合作
      生意專案契約第4條「若民國109年2月27日前，乙方的IBC
      oin每1顆單位未超過5美元以上，乙方可要求甲方退還當
      初投資本金100％」之保本約定，則難認被告所為前開勸誘
      有所不實。此外，原告林文莉亦未舉證被告就前引合作生
      意專案契約之重要交易訊息有為虛偽陳述，或係以明知不
      實或未經查證之資訊慫恿推銷購買，致其陷於錯誤而與之
      簽訂前引合作生意專案契約。從而，原告林文莉主張依民
      法第92條第1項本文規定，撤銷其為前引合作生意專案契
      約之意思表示，再依民法179條規定，請求被告返還其所
      受領之10萬元，尚屬無據。
　　⒊惟原告林文莉備位主張依前引合作生意專案契約第4條約定
      ，請求被告返還投資本金10萬元部分，因本院認定該約定
      返還全額投資本金之條件已成就，理由同前，則原告林文
      莉依前揭契約約定請求被告給付10萬元，即當准許。又本
      院既已依前引合作生意專案契約第4條約定，判准其請求
      ，原告林文莉以民法第184條第1條前段、後段、第2項等
      規定為再備位之請求權基礎，自無庸再予審酌。
四、綜上所述，原告洪儀真依民法第179條之規定，請求被告返
    還不當得利50萬元；原告張祐菁依其與被告間之合作生意專
    案契約第4條約定，請求被告返還投資本金60萬元；原告林
    文莉依其與被告間之合作生意專案契約第4條約定，請求被
    告返還投資本金10萬元，及均自起訴狀繕本送達翌日即110
    年7月27日（見本院卷第159頁之送達證書）起至清償日止，
    按週年利率5％計算之遲延利息，為有理由，應予准許。
五、本件事證已臻明確，兩造其餘攻擊防禦方法及所提證據，核
     與本件判決結果不生影響，爰不一一論述。
六、原告陳明願供擔保，請求宣告假執行，與民事訴訟法第390
    條第2項之規定並無不合，茲酌定相當擔保金額，予以准許
    。
七、訴訟費用負擔之依據：民事訴訟法第78條。
中　　華　　民　　國　　111 　年　　2 　　月　　10　　日
                  民事第二庭    法　官　楊雅萍
以上正本係照原本作成。
如對本判決上訴，須於判決送達後20日內向本院提出上訴狀。如
委任律師提起上訴者，應一併繳納上訴審裁判費。
中　　華　　民　　國　　111 　年　　2 　　月　　10　　日
                                書記官　蘇  泠